【裁判字號】    92,上訴,1889
【裁判日期】    921009
【裁判案由】    偽造文書
【裁判全文】
臺灣高等法院刑事判決                          九十二年度上訴字第一八八九號
    上  訴  人
    即  被  告  丙○○
                甲○○
    共      同
    選任辯護人  許修齊  律師
右上訴人因偽造文書案件，不服臺灣臺北地方法院八十九年度訴字第一０００號，中
華民國九十二年三月三十一日第一審判決（起訴案號：臺灣臺北地方法院檢察署八十
八年度偵續字第五二五號），提起上訴，本院判決如左：，提起上訴，本院判決如左
：
    主  文
原判決撤銷。
丙○○、甲○○均無罪。
    理  由
一、公訴意旨略以：被告丙○○、甲○○夫妻二人於民國八十五年十月十七日以閤泰
    建設有限公司（下稱閣泰公司）名義與乙○○簽訂合建契約，由乙○○提供其所
    有坐落新竹縣新豐鄉○○段三二二、三二二之五十、五一、五八、五九、六十、
    六一、六二、六三、六四、六五等地號十一筆土地，面積約為八三八點二四平方
    公尺，與丙○○、甲○○合作興建透天店舖及公寓，並由乙○○交付土地所有權
    狀、印鑑章及印鑑證明等相關證明文件，以辦理土地之合併分割等合建事宜。詎
    丙○○、甲○○對乙○○與新竹市第五信用合作社於八十六年二月五日簽立協議
    書，約定將乙○○所有上開三二二之五九、六十、六一、六二、六三等地號五筆
    土地，設定本金最高限額新臺幣（下同）六百萬元之抵押權登記一事，有所不滿
    ，且為擔保渠等因合建所支出之費用及保證金之返還，明知無買賣之事實，亦未
    經乙○○之同意，竟共同基於行使偽造私文書及使公務員登載不實之概括犯意聯
    絡，先於八十六年二月十二日盜用乙○○之前開印鑑章，而偽造乙○○出賣前開
    新竹縣新豐鄉○○段三二二之五十、五一等地號二筆土地予甲○○之土地建築改
    良物買賣所有權移轉契約書私文書，並於同年三月四日以買賣為原因，持向新竹
    縣新湖地政事務所辦理所有權移轉登記，使不知情之地政事務所承辦公務員將上
    揭不實之事項登載於職務上所掌之土地登記簿公文書上。旋於同年三月十四日又
    將前開二筆土地再以買賣原因移轉所有權登記予丙○○、甲○○所經營之豐逸建
    不實之事項登載於職務上所掌之土地登記簿公文書上。嗣乙○○於八十七年六月
    五日因發生車禍，遂於八十七年七月六日由其子鄭炳銘代理與丙○○、甲○○簽
    訂不動產買賣契約書，約定將前開三二二之五八、五九、六十、六一、六二、六
    三、六四、六五、五十、五一等地號十筆土地以一千八百萬元出賣予豐逸公司，
    詎丙○○、甲○○乃承續前開行使偽造私文書及使公務員登載不實之概括犯意聯
    絡，於八十七年九月二十九日冒用乙○○之名義將前開三二二之五八、五九、六
    十、六一、六二、六三、六四、六五等地號八筆土地設定抵押權予豐逸公司不知
    情之股東蘇家儀，盜用乙○○前開印鑑章，而偽造乙○○為抵押人，蘇家儀為抵
    押權人之土地建築改良物抵押權設定契約書私文書，並於同年三月四日持向新竹
    縣新湖地政事務所辦理抵押權設定登記，使不知情之地政事務所公務員將此不實
    之事項登載於職務上所掌之土地登記簿公文書上。以上行為，均足生損害於乙○○及地政機關對地籍管理之正確性。因認被告等涉犯刑法第二百十六條、第二百
    十四條、第二百十條之罪嫌。
二、按犯罪事實應依證據認定之，無證據不得推定其犯罪事實；不能證明被告犯罪者
    ，應諭知無罪之判決，刑事訴訟法第一百五十四條、第三百零一條第一項分別定
    有明文。又所謂認定犯罪事實之證據，係指足以認定被告確有犯罪行為之積極證
    據而言，如未發現相當證據，或證據不足以證明，自不能以推測或擬制之方法，
    以為裁判基礎。且告訴人之告訴，係以使被告受刑事訴追為目的，是其陳述是否
    與事實相符，仍應調查其他事實以資審認，始得為不利被告之認定。又認定不利
    於被告之事實，需依積極證據，茍積極證據不足為不利於被告事實之認定時，即
    應為有利於被告之認定，更不必有何有利之證據。次按，刑事訴訟上證明之資料
    ，無論其為直接證據或間接證據，均須達於通常一般人均不致於有所懷疑，而得
    確信其為真實之程度，始得據為有罪之認定，若其關於被告是否犯罪之證明未能
    達此程度，而有合理性懷疑之存在，致使無從形成有罪之確信，根據「罪證有疑
    ，利於被告」之證據法則，即不得遽為不利被告之認定，其以情況證據（即間接
    證據）斷罪時，尤須基於該證據在直接關係上所可證明之他項情況事實，本乎推
    理作用足以確證被告有罪，方為合法，不得徒憑主觀上之推想，將一般經驗上有
    利被告之其他合理情況逕予排除，此觀諸最高法院七十六年台上字第四九八六號
    、三十二年度上字六七號判例意旨亦甚明顯。又按，法院固應依職權調查證據，
    但並無蒐集證據之義務，法院調查之範圍以審判中案內所存在之一切證據為限，
    案內所不存在之證據，即不得責令法院為發現真實，應依職權從各方面詳加蒐集
    、調查，亦經最高法院八十七年度台非字第一號判決闡釋在案。
三、訊據被告丙○○、甲○○均堅決否認有右揭犯行，皆辯稱：本件合建案簽約三年
    餘，因告訴人乙○○數度遭其債權人聲請法院查封、啟封，每次簽約，乙○○均
    表示不會再受查封，惟至乙○○與新竹市第五信用合作社於八十六年二月五日簽
    立協議書，約定將乙○○所有上開三二二之五九、六十、六一、六二、六三等地
    號五筆土地，設定本金最高限額六百萬元之抵押權登記之後，為求合建契約保證
    ，始由乙○○將前開三二二之五十、五一等地號二筆土地所有權移轉登記予被告
    甲○○，再移轉登記予豐逸公司。之後乙○○將前開三二二之五八、五九、六十
    、六一、六二、六三、六四、六五、五十、五一等地號十筆土地以一千八百萬元
    出賣予豐逸公司，因豐逸公司之股東蘇家儀之前墊付甚多費用，故將其中三二二
    之五八、五九、六十、六一、六二、六三、六四、六五等地號八筆土地設定抵押
    權予蘇家儀。惟不論是將前開三二二之五十、五一等地號二筆土地所有權移轉登
    記予被告甲○○再移轉登記予豐逸公司，或將前開三二二之五八、五九、六十、
    六一、六二、六三、六四、六五等地號八筆土地設定抵押權予蘇家儀之事，均係
    經乙○○同意等語。是本件應予審酌者厥為被告等將前開三二二之五十、五一等
    地號二筆土地所有權移轉登記予甲○○，及將三二二之五八、五九、六十、六一
    、六二、六三、六四、六五等地號八筆土地設定抵押權予蘇家儀，究否有經告訴
    人乙○○同意？經查：
(一)本件緣於告訴人乙○○於八十五年十月十七日與被告二人所經營之閤泰公司就乙○○所有之三二二、三二二之五十、五一、五八、五九、六十、六一、六二、六
    三、六四、六五等地號十一筆土地簽訂合建契約，又於八十六年三月二十日由乙○○與被告二人所經營之豐逸公司再就上開十一筆土地簽訂合建契約，復於八十
    七年七月六日由乙○○之子鄭炳銘代理乙○○與豐逸公司就前開三二二之五八、
    五九、六十、六一、六二、六三、六四、六五、五十、五一等地號十筆土地簽訂
    買賣契約等情，為被告及告訴人所不爭，並有房屋合建契約書二紙、不動產買賣
    契約書一紙在卷可稽。又因上開合建土地曾有遭受查封之記錄，被告等為合建事
    宜支出費用達三百餘萬元，且告訴人又於八十六年二月五日將合建土地中三二二
    之五九、六十、六一、六二、六三等地號五筆土地向新竹市第五信用合作社設定
    本金最高限額六百萬元抵押權，被告等為求確保所支出之費用，告訴人乃應被告
    等之要求承諾先將前開三二二之五十、五一等地號二筆土地移轉予被告甲○○，
    另外二筆三二二之四五、五八地號土地則移轉登記予告訴人之妻葉秀蓮等情，亦
    據被告等供明在卷，並提出告訴人與被告甲○○共同立具之收據二紙為憑 (見本
    院卷第一二二、一二三頁)，而觀之該收據 (見本院卷第一二二頁)內容：「茲收
    到乙○○先生土地權狀四份、印鑑證明二份、
    坪頂段三二二之四五、五八、五０、五一等四筆。辦理產權移轉登記。登記名義
    人：葉秀蓮、甲○○各二筆。經手人：甲○○、乙○○，86.2.12 」，告訴人確
    有同意將前開三二二之五十、五一等地號二筆土地移轉予被告甲○○，告訴人並
    在收據上簽名及蓋章，告訴人雖否認該收據為真正，然該收據上「乙○○」三字
    與告訴人所書寫之字跡筆劃特徵相符，有法務部調查局九一年十二月四日調科貳
    字第０九一００七七七八四０號鑑定通知書在卷可按 (見原審卷第三００頁），
    可見該收據應係告訴人所出具無訛，告訴人空言否認，殊不足採，則前開三二二
    之五十、五一等地號二筆土地既係告訴人同意移轉予被告甲○○，被告等據以辦
    理移轉登記，核無不當，尚難指稱有何偽造文書可言。
(二)至被告等既與告訴人之子鄭炳銘就前開三二二之五八、五九、六十、六一、六二
    、六三、六四、六五、五十、五一等地號十筆土地訂不動產買賣契約書，何以又
    將前開三二二之五八、五九、六十、六一、六二、六三、六四、六五等地號八筆
    土地設定抵押權予豐逸公司之股東蘇家儀？被告甲○○辯稱：簽定買賣契約時，
    前開土地又被查封，嗣由伊股東拿錢出來辦理撤封，且因辦理移轉登記，需要辦
    理報稅，時間可能要二個星期，當時時間比較急迫，所先辦理設定抵押，伊有徵
    得告訴人同意等語 (見本院卷第三二、三三頁）。經查，被告等與告訴人之子鄭
    炳銘於八十七年七月六日簽定買賣契約前，前開三二二之五八、五九、六十、六
    一、六二、六三、六四、六五等地號八筆土地確有於八十七年一月十三日遭案外
    人陳長慶聲請執行假扣押登記，後於同年十月一日塗銷假扣押登記，案外人蘇家
    儀則於同年十月八日辦理抵押權設定登記，同年十月十九日則以買賣為由移轉登
    記予豐逸建設股份有限公司，此有土地登記簿謄本在卷可參 (見偵字第七四一六
    號卷第二五至六六頁），可見被告所辯因系爭土地於買賣契約訂立時已被查封，
    嗣由其股東拿錢出來辦理撤銷查封，且因辦理移轉登記費時，為免再遭受查封，
    乃先辦理設定抵押，後再辦理移轉登記，即屬有據，亦合於社會一般慣常作法，
    並無異常。又買賣移轉登記與設定抵押登記為二回事，均須由所有權人各備妥印
    鑑章及印鑑證明以憑辦理，苟被告等未告知告訴人有關設定抵押權事，告訴人豈
    會未交付二套印鑑證明並蓋用印鑑章，被告等又如何能既辦理抵押權登記又辦理
    移轉登記？參以觀之本件土地抵押權設定契約書 (見偵續字第五二五號卷第三二
    ０頁）上所蓋用之印章亦係告訴人之印鑑章，益證被告等所辯非虛，是告訴人陳
    稱被告等未徵得其同意而設定抵押權登記，應與事實不符。
四、綜上所述，被告等將前開三二二之五十、五一等地號二筆土地所有權移轉登記予
    甲○○，及將三二二之五八、五九、六十、六一、六二、六三、六四、六五等地
    號八筆土地設定抵押權予蘇家儀，應均有經告訴人乙○○同意，被告等據以辦理
    ，應無偽造文書可言。此外，復查無其他積極證據足資證明被告等有何上開犯行
    ，被告等犯罪即屬不能證明。原審未予詳察，遽為有罪之判決，容有未洽，被告
    等提起上訴，否認犯罪，為有理由，應由本院將原判決撤銷改判，另諭知被告無
    罪，用期適法。
據上論斷，應依刑事訴訟法第三百六十九條第一項前段、第三百六十四條、第三百零
一條第一項，判決如主文。
本案經檢察官王安明到庭執行職務
中      華      民      國    九十二    年      十      月      九      日
                        臺灣高等法院刑事第七庭
                            審判長法  官  吳  啟  民
                                  法  官  施  俊  堯
                                  法  官  蘇  隆  惠
右正本證明與原本無異。
檢察官如不服本判決，應於收受送達後十日內向本院提出上訴書狀，其未敘述上訴之
理由者並得於提起上訴後十日內向本院補提理由書（均須按他造當事人之人數附繕本
）。
                                  書記官  周  素  秋
中      華      民      國    九十二    年      十      月      九      日


司法院資訊處製作；財團法人民間司法改革基金會備份。
